【裁判字號】    94,國,7
【裁判日期】    951206
【裁判案由】    國家賠償
【裁判全文】
臺灣屏東地方法院民事判決                 94年度國字第7號
原      告  甲○○
訴訟代理人  林維毅律師
被      告  屏東縣屏東地政事務所
法定代理人  丁○○
訴訟代理人  丙○○
            乙○○
上列當事人間請求國家賠償事件，本院於民國95年11月22日言詞
辯論終結，判決如下：
    主  文
被告應給付原告新臺幣壹佰玖拾壹萬肆仟伍佰肆拾貳元，及自九
十四年十一月二十二日起至清償日止，按週年利率百分之五計算
之利息。
原告其餘之訴駁回。
訴訟費用由被告負擔二分之一，餘由原告負擔。
本判決原告勝訴部分，於原告以新台幣陸拾萬捌仟壹佰捌拾元
為被告供擔保後，得假執行。
原告其餘假執行之聲請駁回。
    事實及理由
一、原告起訴主張：伊於民國74年12月24日經本院拍賣程序，購
    買坐落屏東縣屏東市○○段553 之17地號土地（下稱系爭土
    地）及門牌號碼為屏東縣屏東市○○街95之9 號，未辦保存
    登記如附圖所示編號C 、D 部分之建物（下稱系爭房屋），
    詎被告所屬測量人員蔡燈膜竟因測量錯誤，而將坐落屏東縣
    屏東市○○段553 之24地號及553 之25地號土地（下稱系爭
    553 之24地號及系爭553 之25地號土地）誤植為系爭土地，
    致伊所買受之系爭房屋實際上並未坐落在系爭土地上，卻坐
    落在訴外人林泓村所有之系爭553 之24地號及系爭553 之25
    地號土地之上，且訴外人林泓村嗣訴請伊拆除系爭房屋之案
    件亦經判決確定在案後，已致伊受有新臺幣（下同）3,829,
    084 元之損害。另伊所買受之系爭土地亦遭訴外人李清玉、
    李天保、李明勳及羅勇男等人無權占用，經法院判決渠等均
    應返還不當得利與伊，但尚未履行，是被告因與上開4 人間
    有不真正連帶債務關係，故亦應對原告負擔145,020 元之賠
    償責任，爰依法請求被告負國家賠償責任等語。並聲明：（
    一）被告應給付原告3,974,104 元，及自起訴狀繕本送達被
    告翌日起至清償日止，按週年利率百分之5 計算之利息；（
    二）願供擔保，請准宣告假執行。
二、被告則以：因系爭房屋坐落之屏東縣屏東市○○段土地，迄
    今仍未辦理重測或重劃，土地建物測量複丈係依賴日據時代
    之地籍圖辦理，不易精確測量，且該地段地籍混亂，土地所
    有權人常未依土地範圍建築或有交換使用之情形，方於辦理
    未辦保存登記建物測量時，錯誤將坐落在系爭553 之24地號
    及系爭553 之25地號土地上之系爭房屋，誤植為坐落在系爭
    土地上。另原告自74年間至今，已繼續使用系爭房屋多年，
    參酌建築改良耐用折舊率，系爭房屋已無價值可言，顯見原
    告並未受有任何損害。縱認原告受有損害，惟原告於80年2
    月12日即鄰地土地所有人申請土地界址鑑定時，即早已知悉
    系爭土地實際使用位置與地籍不符，竟於90年7 月24日方夥
    同鄰地所有人，向被告提出陳情，盼依實況作地籍之調整及
    釐正，更遲至92年10月8 日及94年4 月29日方提出國家賠償
    請求書，顯已罹於國家賠償法第8 條第1 項規定之請求權時
    效期間，是原告之請求應屬無據等語，資為抗辯。並聲明：
    原告之訴駁回。
三、兩造對於下列事項不爭執，並有本院91年度重訴字第76號民
    事判決、本院92年度訴字第687 號民事判決及臺灣高等法院
    高雄分院93年度上易字第308 號民事判決各1 份影本在卷可
    稽（見本院卷宗第6 頁至第14頁、第21頁至第25頁、第15頁
    至第20頁），復經本院依職權調取本院74年度民執字第3055
    號卷宗、本院91年度重訴字第76號卷宗及臺灣高等法院高雄
    分院92年度上字第210 號卷宗，核閱屬實，是應堪信為真實
    。
（一）原告於74年12月24日經本院拍賣程序，買受系房屋及系爭
      土地。
（二）被告所屬測量人員蔡燈膜因測量錯誤，將系爭553 之24地
      號土地及系爭553 之25地號土地誤植為系爭土地，致原告
      買受之系爭房屋占用系爭553 之24地號土地及系爭553 之
      25地號土地，而經法院判決原告負有拆除系爭房屋之義務
      確定，且系爭土地亦遭訴外人李清玉、李天保、李明勳、
      羅勇男等人所占用。
四、本件兩造之爭點厥為（一）原告得否向被告請求國家賠償？
    若是，其項目及金額為何？（二）原告對被告之國家賠償請
    求權是否已經罹於時效？茲析述本院之見解如下：
（一）按公務員於執行職務行使公權力時，因故意或過失不法侵
      害人民權利者，國家應負損害賠償責任，國家賠償法第2
      條第2 項前段定有明文；而土地複丈由土地所在地之地政
      事務所掌理，由土地所有人或管理人向該機關申請為之（
      土地法第47條、地籍測量實施規則第224 條參照），是地
      政事務所測量人員依申請實施土地複丈，自係公務員執行
      職務行使公權力。經查，如前所述，被告所屬測量人員蔡
      燈膜於進行土地複丈時，竟測量錯誤，將系爭553 之24地
      號土地及系爭553 之25地號土地誤植為系爭土地，顯有疏
      失，致使原告所有之系爭房屋占用系爭553 之24地號土地
      及系爭553 之25地號土地，而經法院判決原告負有拆除系
      爭房屋之義務確定，則依上揭規定，原告請求被告賠償其
      因此所生之損害，於法自屬有據。
（二）次按當事人已證明受有損害而不能證明其數額或證明顯有
      重大困難者，法院應審酌一切情況，依所得心證定其數額
      ，民事訴訟法第222 條第2 項定有明文。本件原告為系爭
      房屋之所有權人，則若無被告上開測量錯誤等情事，原告
      並無須負擔拆除系爭房屋之義務，是原告確已證明其受有
      損害。惟今原告須進一步證明其因負擔拆除系爭房屋之義
      務，而究竟受有何數額之損害，但原告之舉證確存有明顯
      之困難，是依上開法律規定，本院自可審酌一切情況認定
      其數額。經查，原告本可完全保有系爭房屋之價值，但若
      其一旦履行拆除系爭房屋之義務，原告所享有之房屋價值
      將歸為零，另衡諸常情，於數年內位於屏東市內之系爭房
      屋之價值應不會有太大之波動，是雖系爭房屋目前尚未拆
      除，仍可參酌系爭房屋之現值來衡量原告所受損害之數額
      。系爭房屋之現值雖經華聲科技不動產估價師聯合事務所
      （下稱華聲事務所）鑑定為3,829,084 元，有不動產鑑定
      報告書在卷可稽（見本院卷宗第160 頁至191 頁），然上
      開鑑定結果，係基於系爭房屋在最有效使用前提下所估計
      之價值，並係參考當地環境、公共設施、交通情況等與房
      屋本身無關之附隨價值因素後方得出之結論，且華聲事務
      所前揭所為之鑑定並未考量系爭建物有可能隨時遭拆除之
      情形，故本院考量系爭建物將受拆除，已不可能為最有效
      之利用之事實，及排除上開與坐落土地及當地市場條件有
      關之因素後，認為原告此部分之損害，應與上開鑑定結果
      之半數為相當，即為1,914,542 元（3,829,084 ×0.5 ＝
      1,914,542） 。
（三）原告雖另主張其得依不真正連帶債務關係向被告請求145,
      020 元云云，惟按所謂「不真正連帶債務」，係指債務人
      基於不同之債務發生原因，就同一內容之給付，對於同一
      債權人各負全部給付義務，因一債務人給付，他債務人即
      同免其責任，其各債務發生之原因僅因偶然競合致對同一
      債權人負同一內容之給付（參照最高法院92年度台上字第
      1540號判決意旨）。而國家賠償責任之成立，係以公務員
      不法之行為，與損害之發生，有相當因果關係為要件，換
      言之，不法行為與損害結果間，倘無必然結合之可能，則
      難謂有相當因果關係存在。經查，本件被告雖因鑑測錯誤
      將系爭553 之24地號土地及系爭553 之25地號土地誤植為
      系爭土地，但上開過失行為與訴外人李清玉、李天保、李
      明勳、羅勇男等4 人無權占用系爭土地間，並無必然結合
      之可能，因由監察院92年2 月24日院台內字第0921900105
      號函文第32頁所載內容以觀（見本院卷第130 頁），可知
      於被告鑑測錯誤前，系爭土地早已遭訴外人李清玉、李天
      保、李明勳、羅勇男等人占用，顯見被告單純誤測行為，
      按諸一般情形，實不必然導致原告所有之系爭土地遭人無
      權占用，被告誤測之行為與系爭土地遭占用，殊難認有相
      當因果關係，是被告並不需對原告就訴外人李清玉等人無
      權占用系爭土地所生損害負賠償之責，進而被告與訴外人
      李清玉等人間，更無從發生不真正連帶債務關係，故原告
      就此部分之主張，洵屬無據。
（四）末按賠償請求權，自請求權人知有損害時起，2 年間不行
      使而消滅；自損害發生時起，逾5 年者亦同，國家賠償法
      第8 條第1 項定有明文。本件被告辯稱：原告於80年2 月
      12日即已知悉系爭土地實際使用位置與地籍不符，竟遲至
      92年10月8 日及94年4 月29日方提出國家賠償請求書，已
      罹於請求權時效期間云云，惟原告就本院91年度重訴字第
      76號排除侵害民事訴訟案件，雖合法提起第2 審上訴，然
      原告上訴後業於93年8 月18日聲請撤回上訴，致該案件於
      上開時日即確定在案等情，業據本院調卷查明（見臺灣高
      等法院高雄分院92年度上字第210 號排除侵害卷宗第243
      頁），則被告是否有誤測行為？原告是否因被告之誤測行
      為而受損害？俱待上開案件判決確定後，方可確定，故本
      件關於國家賠償請求權之時效應自93年8 月18日起算，又
      原告分別於92年10月8 日及94年4 月29日向被告提起國家
      賠償請求，並於後者請求後6 個月內即94年10月25日提起
      本件訴訟，依民法129 條、130 條規定，原告對被告之國
      家賠償請求權之消滅時效期間業已中斷，依據前開規定，
      自無罹於時效之情事，故被告此部分之抗辯，亦屬無據。
六、綜上所述，原告因被告之過失侵害行為，所受損失之數額應
    為1,914,542 元，且原告對被告之國家賠償請求權，並無罹
    於消滅時效之情形。從而，本件原告依國家賠償法之規定，
    請求被告給付原告1,914,542 元，及自起訴狀繕本送達翌日
    即94年11月22日起至清償日止，按週年利率百分之5 計算之
    利息，為有理由，應予准許。逾此範圍，非有理由，應予駁
    回。又原告勝訴部分，原告陳明願供擔保，聲請宣告假執行
    ，經核無不合，爰酌定相當之擔保金額，准許之。至原告其
    餘之訴既經本院駁回，其假執行之聲請即失所附麗，應予駁
    回。
七、據上論結，本件原告之訴為一部有理由，一部無理由，依民
    事訴訟法第79條，第390 條第2 項、第392 條第2 項、第3
    項，判決如主文。
中    華    民    國    95    年    12    月    6    日
                  民事第一庭  審判長法  官  徐美麗
                                    法  官  邱玉汝
                                    法  官  葉力旗
正本係照原本作成。
如不服本判決，應於收受送達後二十日內向本院提出上訴書狀。
                                書記官  李勝群
中    華    民    國    95    年    12    月    6    日


司法院資訊處製作；財團法人民間司法改革基金會備份。
